ACORDAO-COMPLETO-2390022

ACÓRDÃO 1084/2020 ATA 4/2020 - SEGUNDA CÂMARA

VISTOS, relatados e discutidos estes autos de representação formulada pelo Tribunal de Contas do Estado de Pernambuco (TCE-PE) sobre os indícios de irregularidade no Contrato n.º APS02611.03/08 celebrado entre a Fundação de Amparo à Ciência e Tecnologia do Estado de Pernambuco (Facepe) e a Cápsula Inovação em Tecnologia da Informação Ltda. por meio da utilização de recursos federais provenientes da Subvenção Econômica 01.07.0717.00 em conformidade com o contrato celebrado, em 28/12/2007, entre a Financiadora de Estudos e Projetos (Finep) e a Facepe;
	ACORDAM os Ministros do Tribunal de Contas da União, reunidos em Sessão da 2ª Câmara, ante as razões expostas pelo Relator, em:
	9.1. conhecer da presente representação, por atender aos requisitos de admissibilidade previstos no art. 237, IV, do RITCU, e no art. 113, § 1º, da Lei n.º 8.666, de 1993, para, no mérito, considerá-la procedente;
	9.2. indeferir o pedido formulado pela Cápsula Inovação em Tecnologia da Informação Ltda., pois afrontaria o princípio processual do impulso oficial, sem prejuízo, contudo, de a aludida documentação sobre a suposta prestação de contas final do Contrato n.º APS02611.03/08 ser futuramente analisada pela unidade técnica como eventuais elementos adicionais de defesa;  
	9.3. determinar, nos termos do art. 157 do RITCU, que a unidade técnica adote as seguintes medidas:
	9.3.1 autue o processo apartado específico, nos termos do art. 47 da Lei n.º 8.443, de 1992,  a partir da devida conversão do presente processo de fiscalização, com o atual apensamento do TC Processo 015.782/2018-2 e do TC Processo 036.897/2018-3, na subsequente tomada de contas especial (TCE) sobre o Contrato de Transferência de Recursos Destinados à Subvenção Econômica 01.01.0717.00 celebrado pela Finep com a Fundação de Amparo à Ciência e Tecnologia do Estado de Pernambuco (Facepe) , aí incluídos os Contratos APS-0261-1.03/08, APS 0319-4.01/08 e APS 0447-1.03/08 celebrados pela Facepe e a Cápsula Inovação em Tecnologia da Informação Ltda., a Tissuebond Tecnologia & Inovação em Adesivo Biológico Cirúrgico Ltda. e a Inove Informática Ltda., respectivamente;
	9.3.2. promova o sobrestamento, por 90 (noventa) dias, do processo de TCE autuado em cumprimento ao item 9.3.1 deste Acórdão;
	9.3.3. promova a imediata diligência junto à Financiadora de Estudos e Projetos (Finep) para que, até o final do prazo de 90 (noventa) dias fixado pelo item 9.3.2 deste Acórdão, o referido ente repassador se manifeste conclusivamente sobre a regularidade, ou não, e sobre a economicidade, ou não, do Contrato de Transferência de Recursos Destinados à Subvenção Econômica 01.01.0717.00 celebrado com a Fundação de Amparo à Ciência e Tecnologia do Estado de Pernambuco (Facepe) , aí incluído o exame dos Contratos APS-0261-1.03/08, APS 0319-4.01/08 e APS 0447-1.03/08 celebrados pela Facepe e a Cápsula Inovação em Tecnologia da Informação Ltda., a Tissuebond Tecnologia & Inovação em Adesivo Biológico Cirúrgico Ltda. e a Inove Informática Ltda., respectivamente, além da aludida documentação sobre a suposta prestação de contas final do Contrato n.º APS02611.03/08; devendo, para tanto, apresentar, entre outros elementos de convicção, todos os documentos comprobatórios com os correspondentes memoriais de cálculo;
	9.3.4. promova o devido cumprimento do Acórdão 335/2020-TCU-Segunda Câmara e do Acórdão 340/2020-TCU-Segunda Câmara e, assim, realize o efetivo apensamento do TC 015.782/2018 2 e do TC Processo 036.897/2018-3 ao processo de TCE autuado por força do item 9.3.1 deste Acórdão, dentro do prazo máximo de 3 (três) dias úteis;
	9.3.5. envie a cópia da aludida documentação sobre a suposta prestação de contas final do Contrato n.º APS02611.03/08 à Financiadora de Estudos e Projetos para ser efetivamente analisada pela Finep em cumprimento ao item 9.3.3 deste Acórdão; 
	9.3.6. envie a cópia deste Acórdão, com o Relatório e a Proposta de Deliberação, ao Tribunal de Contas do Estado de Pernambuco, à Fundação de Amparo à Ciência e Tecnologia do Estado de Pernambuco (Facepe) e aos então sócios da Cápsula Inovação em Tecnologia da Informação Ltda. (Davi Pires Rios, Francisco Carvalho Felipe Leal e Vitor Teixeira Costa) , além do envio à Tissuebond Tecnologia & Inovação em Adesivo Biológico Cirúrgico Ltda. e à Inove Informática Ltda., para ciência;
	9.3.7. envie a cópia deste Acórdão, com o Relatório e a Proposta de Deliberação, além do envio, em meio magnético, da cópia integral do referido processo de TCE, com os processos apensados (TC Processo 015.782/2018-2 e TC Processo 036.897/2018-3) , à Financiadora de Estudos e Projetos, para ciência e efetivo cumprimento de todas as determinações prolatada por este Acórdão; e
	9.3.8. promova o devido prosseguimento do feito, com a necessária urgência, devendo apresentar o referido processo de TCE ao Ministro-Relator, com as subjacentes propostas de citação de todos os responsáveis, dentro do prazo de 30 (trinta) dias após o esgotamento do prazo fixado pelo item 9.3.2 deste Acórdão.

Representação sobre possíveis irregularidades no Contrato n.º APS 0261 1.03/08, celebrado entre a Fundação de Amparo à Ciência e Tecnologia do Estado de Pernambuco (Facepe) e a sociedade empresária Cápsula Inovação em Tecnologia da Informação Ltda., mediante a utilização de recursos federais originários da Subvenção Econômica 01.07.0717.00, conforme contrato celebrado, em 28/12/2007, entre a Financiadora de Estudos e Projetos (Finep) e a Facepe

Segunda Câmara

Financiadora de Estudos e Projetos (Finep).

3. Representante: Tribunal de Contas do Estado de Pernambuco (TCE-PE).

13.1. Ministros presentes: Ana Arraes (Presidente), Aroldo Cedraz e Raimundo Carreiro.
13.2. Ministro-Substituto convocado: Augusto Sherman Cavalcanti.
13.3. Ministro-Substituto presente: André Luís de Carvalho (Relator).

ANDRÉ DE CARVALHO

Trata-se de representação formulada pelo Tribunal de Contas do Estado de Pernambuco (TCE-PE) sobre os indícios de irregularidade no Contrato n.º APS02611.03/08 celebrado entre a Fundação de Amparo à Ciência e Tecnologia do Estado de Pernambuco (Facepe) e a Cápsula Inovação em Tecnologia da Informação Ltda. por meio da utilização de recursos federais provenientes da Subvenção Econômica 01.07.0717.00 em conformidade com o contrato celebrado, em 28/12/2007, entre a Financiadora de Estudos e Projetos (Finep) e a Facepe.
2.	Após a análise final do feito, o auditor federal da SecexEstataisRJ lançou o seu parecer conclusivo à Peça 37, com a anuência dos dirigentes da unidade técnica (Peças 38 e 39) , nos seguintes termos:
	“ (...) 2. O Contrato de Subvenção Econômica 01.07.0717.00 previu o aporte de R$ 10 milhões pela Finep, com recursos provenientes do Fundo Nacional de Desenvolvimento Científico e Tecnológico (FNDCT/Subvenção Econômica) e uma contrapartida de R$ 5 milhões pela Facepe (peça 1, p. 34-43) .
	3. 	A seu turno, a Cláusula Terceira do Contrato APS02611.03/08 estabeleceu um aporte de R$ 340.354,00 pela Contratante Facepe, mediante a utilização de recursos federais (Fonte 0242) e estaduais (Fonte 0101) , conforme avençado na Subvenção Econômica 01.07.0717.00, e uma contrapartida de R$ 27.300,00 pela Contratada Cápsula Inovação em Tecnologia da Informação Ltda., com vistas à execução do projeto ‘iRide’ (peça 1, p. 17-18) .
	4. Conforme consta no Relatório de Tomada de Contas Especial da Secretaria da Controladoria Geral do Estado de Pernambuco (SCGE) , de 7/10/2015, os repasses do Contrato APS02611.03/08, no valor de R$ 340.354,00 (trezentos e quarenta mil, trezentos e cinquenta e quatro reais) , ocorreram na forma abaixo (peças 1, p. 75-77; e 5, p. 21) :
	Ordem Bancária
	Data
	Valor
	Especificação

	2009OB001107
	  28/7/2009
	136.141,60
	1ª parcela

	2009OB001967
	27/11/2009
	34.035,40
	1ª parcela (complementação) 

	2010OB001312
	 28/8/2010
	170.177,00
	2ª parcela

	5. O Controle Interno estadual, no Relatório de 7/10/2015, ponderou que, sob o aspecto financeiro, caberia a devolução do valor originário de R$ 215.774,79, sendo R$ 45.597,79 referentes à primeira parcela e R$ 170.177,00 em razão da não apresentação da prestação de contas final, nos termos seguintes (peça 5, p. 23-24) :
	‘Entretanto, esta SCGE, da análise acurada da documentação financeira colacionada nos autos, apresentada pela aludida empresa, atinente à 1ª parcela, no valor de R$ 170.177,00 (cento e setenta mil, cento e setenta e sete reais) , tais como: notas fiscais, recibos, cópias de cheques, extratos bancários e recolhimentos de tributos, consegue estabelecer o vínculo entre as despesas pagas e os recursos repassados à conta do Projeto em referência no valor de R$ 129.851,99 (cento e vinte e nove mil, oitocentos e cinquenta e um reais e noventa e nove centavos) (TCE 208/2012 FACEPE, fls. 93/194) . Restando um saldo em conta corrente da Empesa, a recolher, referente a esta parcela, no valor de R$ 1.672,16 (um mil, seiscentos e setenta e dois reais e dezesseis centavos) (TCE nº  208/2012 FACEPE, fl. 149) . Assim como, um saldo na conta investimento a recolher no valor de R$ 43.925.63 (quarenta e três mil, novecentos e vinte e cinco reais e sessenta e três centavos) (TCE nº 208/2012 FACEPE, fl. 139) . No que se refere à prestação de contas da 2ª  (segunda) parcela, conforme consta do Relatório da Análise da Prestação de Contas, anteriormente mencionado, a mesma não foi apresentada, informação ratificada por esta SCGE. (Grifou-se) .’
	6. Porém, sob o aspecto físico, concluiu que não houve a comprovação da execução da integralidade do projeto. Verificou-se inclusive que a sociedade empresária havia encerrado as suas atividades. Por esses motivos, o Controle Interno estadual pugnou pela devolução integral dos valores repassados, em textual (peça 5, p. 25) :
	‘Cabe aqui reiterar a impossibilidade de se afirmar que os recursos foram aplicados de acordo com as normas e disposições legais sobre a matéria. Também não consta no processo nenhum documento que comprove a execução do projeto, bem como o atingimento da sua finalidade. 
	Esta Controladoria infere ser de obrigação do gestor público comprovar através de tantos quantos documentos bastem, a critério da Administração, a boa e regular aplicação da verba pública.
	Sendo assim, é certo que a falta da prestação de contas, como também sua apresentação de maneira inadequada, incorrem em irregularidades graves ensejando a devolução dos recursos públicos empreendidos e a responsabilização do gestor. Ademais, agrave-se o caso com a falta de elementos probantes da execução do projeto em causa.
	Perante o exposto, este Órgão de Controle interno considera que em razão do prejuízo ao Erário causado diante da omissão do dever de prestar contas bem como da não comprovação da execução do projeto em tela, o valor passível de devolução se faz na totalidade dos recursos repassados, assim sendo o de R$ 340.354,00 (trezentos e quarenta mil e trezentos e cinquenta e quatro reais) . (Grifou-se) .’
	7. Conforme pareceres uniformes nos autos, respondem solidariamente pelo dano a sociedade empresária beneficiária dos recursos e os seus sócios, os Srs. Davi Pires Rios, CPF XXX.455.414-XX; Francisco Carvalho Felipe Leal, CPF XXX.468.144-XX; e Vitor Teixeira Costa, CPF XXX.647.714-XX (peça 5, p. 26-27) .
	8. Elevados os autos, o Tribunal de Contas do Estado de Pernambuco (TCE/PE) , por meio do Acórdão 815/16-2ª Câmara, de 11/8/2016, observou que, na execução do Contrato APS02611.03/08, foram utilizados somente recursos federais da Subvenção Econômica 01.01.0717.00 (peça 5, p. 44-51) .
	9. Dessa forma, o representante encaminhou os documentos para a deliberação desta Corte Federal de Contas, com fundamento no inciso VI do art. 71 da Constituição Federal; bem como ao Ministério Público Federal (MPF) , para as providências cabíveis (peça 5, p. 50) , culminando na instauração do Inquérito Policial (IPL) 0549/12-4 junto à Polícia Federal (PF) , conforme informações prestadas pela própria beneficiária (peça 34, p. 1) .
	Diligência
	10. Com base nas informações e documentos encaminhados pelo TCE/PE, a então Secretaria de Controle Externo no Estado de Pernambuco (Secex/PE) propôs o conhecimento da representação e a realização de diligência à Finep, nos termos seguintes (peça 7, p. 4) :
	‘23.2 realizar diligência, com fundamento no art. 11 da Lei 8.443/1992 e no art. 157 do Regimento Interno-TCU, à Financiadora de Estudos e Projetos (Finep) para que esta, no prazo de quinze dias a contar do recebimento da notificação desta Corte, informe:
	23.2.1 se foi realizada a análise quanto à boa e regular execução do Contrato de Transferência de Recursos Destinados à Subvenção Econômica 01.01.0717.00 (peça 1, p. 34-43) , de 28/12/2007, assinado entre a Fundação de Amparo à Ciência e Tecnologia do Estado de Pernambuco (Facepe) e a Finep; e, em caso positivo, comunique se, no bojo dessa análise, foi examinada a execução do Contrato APS-0261-1.03/08 (peça 1, 17-26) , firmado entre a Facepe e a empresa Cápsula Inovação em Tecnologia da Informação Ltda. (CNPJ 10.324.231/0001-04) , e quais foram as medidas tomadas pela empresa pública, haja vista que se restou evidenciado grave indício de irregularidade relacionado à omissão do dever de prestar contas deste contrato;’
	Exame de admissibilidade
	11. Conforme consignado na instrução preliminar (peça 7, p. 1) , a representação preenche os requisitos de admissibilidade constantes no art. 235 do Regimento Interno do TCU (RITCU) , haja vista a matéria ser de competência do Tribunal, referir-se a responsável sujeito a sua jurisdição, estar redigida em linguagem clara e objetiva, conter nome legível, qualificação e endereço do representante, bem como encontrar-se acompanhada dos indícios concernentes à irregularidade ou ilegalidade.
	12. Observa-se ainda que os Tribunais de Contas Estaduais possuem legitimidade para representar a esta Corte, consoante o disposto no inciso IV do art. 237 do RITCU.
	13. Além disso, conforme dispõe o art. 103, § 1º, in fine, da Resolução TCU 259/2014, verifica-se a existência do interesse público no trato das supostas irregularidades/ilegalidades, pois a eventual má gestão dos repasses federais ao Contrato APS-0261-1.03/08 poderia, em tese, causar prejuízo aos cofres da Financiadora de Estudos e Projetos (Finep) .
	14. Dessa forma, a representação poderá ser apurada para fins de comprovar a sua procedência, nos termos do art. 234, § 2º, segunda parte, do RITCU, aplicável às representações, de acordo com o parágrafo único do art. 237 do RITCU.
	15. Observa-se que o Exmo. Sr. Ministro-Relator André Luís de Carvalho acompanhou, na íntegra, a instrução preliminar da unidade técnica (peça 7) , conheceu da presente representação e autorizou a realização da diligência proposta à Finep (peça 10) .
	Resposta à diligência
	16. Em 2/5/2018, a Finep encaminhou resposta à diligência do TCU, informando que a prestação de contas do Contrato de Transferência de Recursos Destinados à Subvenção Econômica 01.01.0717.00 ainda estava em andamento (peça 17, p. 2-3) :
	‘Inicialmente, cumpre destacar que o pedido de esclarecimento apresentado pelo Tribunal de Contas da União tem como origem a Chamada Pública MCT/FINEP - PAPPE SUBVENÇÃO - 02/2006. Nesta chamada, a Finep objetivou credenciar parceiros regionais, estaduais ou locais habilitados a receber e operar recursos, sob forma de subvenção econômica, para o desenvolvimento de atividade inovadora de micro e pequenas empresas (MPEs) . Como resultado, a Fundação de Amparo à Ciência e Tecnologia do Estado de Pernambuco - FACEPE foi um dos parceiros escolhidos a realizar análise, seleção, acompanhamento e fiscalização dos projetos a serem contemplados com recursos de subvenção repassados pela Finep. Ademais, a FACEPE assumiu os compromissos de acompanhar o atingimento dos marcos de acompanhamento dos projetos financiados e de restituir a Finep a parcela de recursos transferidos do FNDCT quando comprovado que (i) o objeto pactuado não fosse executado, (ii) a não apresentação, nos prazos exigidos, dos demonstrativos técnicos e/ou financeiros ou (ii) [sic] os recursos fossem utilizados em finalidade diversa do objeto pactuado. Após essa breve explicação, o TCU pede que a Finep informe (i) se houve análise da boa e regular aplicação dos recursos transferidos à FACEPE no Contrato de Transferência de Recursos Destinados à Subvenção Econômica 01.07.0717.00, (ii) caso tenha ocorrido a análise da prestação de contas deste contrato, se foi identificada irregularidade no contrato de repasse realizado pela FACEPE com a empresa Cápsula Inovação em Tecnologia da Informação Ltda. e (iii) quais medidas administrativas foram adotadas pela Finep, tendo em vista que o Tribunal apresentou evidências de grave indício de irregularidade praticada pela referida empresa. Em resposta [sic] duas primeiras indagações, o Departamento de Prestação de Contas apreciou a prestação de contas apresentada pela FACEPE e concluiu pela irregularidade, uma vez que foram identificadas irregularidades em 6 (seis) contratos firmados por ela com empresas situadas no Estado de Pernambuco, dentre as quais a empresa Cápsula Inovação em Tecnologia da Informação Ltda. Com relação à última indagação, o Departamento de Prestação de Contas apresentou à Comissão Permanente de Tomada de Contas Especial proposta de instauração de tomada de contas especial, tendo em vista que as irregularidades apontadas não foram suprimidas pela FACEPE. A proposta de instauração de TCE está em análise na Comissão e, caso seja procedente, a tomada de contas especial será concluída e encaminhada ao órgão de controle interno dentro do prazo estabelecido no art. 19-A da Instrução Normativa TCU N° 71/12. (Grifou-se) .’
	Manifestação da beneficiária
	17. Em 5/5/2018, após a manifestação da Finep, foi protocolizada petição da extinta sociedade empresária beneficiada com os recursos federais (peça 18, p. 1-3) , acompanhada de diversos documentos, incluindo a prestação de contas final do contrato em apreço (peças 18 a 32) .
	18. Em suma, alegou-se a correta aplicação dos recursos recebidos, bem como um saldo remanescente de R$ 178.474,93 (cento e setenta e oito mil, quatrocentos e setenta e quatro reais e noventa e três centavos) em conta corrente, incluindo os rendimentos, sem que tenha havido qualquer tipo de movimentação financeira destes recursos após o fim da vigência do contrato.
	19. Porém, como o contrato APS-0251-1.03/08 previu a restituição à Facepe e o contrato 01.01.0717.00 previu a restituição à Finep, estando ambos os contratos com os prazos de vigência encerrados, seria necessário definir para qual ente a beneficiária faria a devolução dos recursos remanescentes (peça 18, p. 2-3) .
	20. Segundo a beneficiária, a Facepe lhe informou, inicialmente, que não seria possível o exame da documentação relativa à prestação de contas final, que, em tese, comprovaria a regular aplicação dos recursos, nos termos seguintes (peça 18, p. 2) :
	‘Em razão do ofício recebido em 04/05/2018, protocolo nº 101891/18, comunicamos que não é possível que a FACEPE analise a documentação recebida, uma vez que as atividades da fundação já foram encerradas e o processo APS-0261-1.03/08 se encontra no Tribunal de Contas do Estado de Pernambuco. Devido à ocorrência de um erro no sistema do protocolo da fundação, tal documentação foi recebida, porém, conforme informado pessoalmente a um dos sócios quando compareceu ao setor de Tomada de Contas Especial, não é possível a análise destes documentos pela fundação. Dessa maneira, é preciso que os senhores se dirijam ao TCE-PE para obter mais informações sobre a resolução do processo (Grifou-se) .’
	21. Dessa forma, a beneficiária Cápsula Inovação em Tecnologia da Informação Ltda. ME, CNPJ 10.324.231/000104, por meio dos seus advogados, requereu (peça 18, p. 3) :
	‘1. O recebimento da presente prestação de contas final dos recursos do contrato APS-0261-1.03/08 (FACEPE) / 01.01.0717.00 (FINEP) a fim de que seja acolhida, analisada e julgada regular;
	2. Caso não acolhido o item ‘1’, seja determinado ao FINEP que proceda a análise da prestação de contas final do contrato APS-0261-1.03/08 (FACEPE) / 01.01.0717.00 (FINEP) ;
	3. A suspensão do andamento da presente representação até análise da prestação de contas;
	4. Seja esclarecida a destinação do saldo remanescente na conta exclusiva do contrato no valor de R$ 178.474,93 (cento e setenta e oito mil e quatrocentos e setenta e quatro reais e noventa e três centavos) , a fim de que a requerente possa fazer a devida restituição;
	5. Caso não seja o entendimento, tendo em vista a efetiva comprovação da realização da prestação de contas, requer o não conhecimento da presente representação, ante a ausência de indício concernente à irregularidade ou ilegalidade na forma do art. 235, do Regimento Interno do TCU;
	6. Vistas do processo pelo prazo legal ou disponibilização de cópia dos autos;
	7. Tendo em vista a juntada da procuração em anexo, em respeito ao princípio da ampla defesa, do [sic] requer qualquer intimação/notificação nos presentes autos seja direcionada aos procuradores que assinam a presente petição;’
	22. Posteriormente, em 5/9/2018, a beneficiária protocolizou nova petição nos presentes autos. Aduziu que (peça 34, p. 1) :
	‘Durante a execução do contrato, foi encaminhada a prestação de contas parcial à Unidade de Prestação de Contas da FACEPE, que a recebeu e acatou. Ocorre que, com o fim da vigência do contrato, não foi encaminhada a prestação de contas final, o que ensejou a instauração da Tomada de Contas Especial nº 208/2012 junto a FACEPE, e resultou no Processo de Tomada de Contas Especial junto ao Tribunal de Contas de Pernambuco nº 1602819-3, julgado em 11/08/2016, sendo a deliberação no sentido de encaminhar o processo ao TCU e ao MPF, tendo em vista que o recurso envolvido é de origem federal (FINEP) , o que resultou na presente representação e na abertura do IPL nº 0549/12-4, este junto à Polícia Federal após solicitação do MPF (Grifouse) .’
	23. Nesse contexto, a responsável informou que promoveu a devolução do saldo remanescente da prestação de contas, na conta corrente da Facepe, sob a denominação FINEP PAPPE SUBVENÇÃO, conta corrente 8704-1 da agência 3234-4 do Banco do Brasil, no valor de R$ 178.961,21 (cento e setenta e oito mil, novecentos e sessenta e um reais e vinte e um centavos) , realizada em 22/6/2018. Anexou o comprovante de depósito (peça 34, p. 3-4 e 7) .
	24. A mencionada devolução foi efetuada por orientação da Facepe e com fundamento no art. 72 da Portaria Interministerial 424/2016, que regula os instrumentos de repasse celebrados pelos órgãos e entidades da Administração Pública Federal com órgãos ou entidades públicas ou entidades privadas sem fins lucrativos para a execução de programas, projetos e atividades de interesse recíproco, que envolvam a transferência de recursos financeiros oriundos do Orçamento Fiscal e da Seguridade Social da União, em textual (peça 34, p. 3) :
	‘Art. 72. No caso da apresentação da prestação de contas ou recolhimento integral do débito imputado, após o encaminhamento da tomada de contas especial ao Tribunal de Contas da União, proceder-se-á à retirada do registro da inadimplência, e:
	I - aprovada a prestação de contas ou comprovado o recolhimento integral do débito imputado:
	a) comunicar-se-á o fato à respectiva unidade de controle interno que certificou as contas para adoção de providências junto ao Tribunal de Contas da União; e
	b) manter-se-á a baixa da inadimplência, bem como a inscrição da responsabilidade apurada, que só poderá ser alterada mediante determinação do Tribunal;
	II - não sendo aprovada a prestação de contas:
	a) comunicar-se-á o fato à unidade de controle interno que certificou as contas para adoção de providências junto ao Tribunal de Contas da União; e
	b) reinscrever-se-á a inadimplência do órgão ou entidade convenente, observadas as disposições dos §§ 4º, 5º e 6º do art. 70 desta Portaria, e manter-se-á a inscrição de responsabilidade.’
	25. Ainda, de acordo com a beneficiária, a Facepe lhe informou que poderia examinar a prestação de contas final juntada aos presentes autos, ainda que extemporaneamente, desde que houvesse requerimento formal do Tribunal de Contas da União (TCU) , notadamente porque aquela entidade sequer possui os documentos na íntegra, pois foram encaminhados ao TCE/PE e posteriormente a esta Corte de Contas, como se observa no excerto a seguir colacionado do Ofício ASSJUR 19, de 12/6/2018 (peça 34, p. 3 e 5) :
	‘No tocante ao item ‘2’, conforme já orientado anteriormente pelo setor de Tomada de Contas Especiais da FACEPE, o pedido de análise de prestação de contas pela FACEPE neste momento não é possível, uma vez que toda a documentação da empresa beneficiária encontra-se em posse do Tribunal de Contas da União, sendo exigência desta o encaminhamento dos documentos originais quando enviados pelo setor de Tomada de Contas Especiais. Porém, tal medida não impede uma posterior análise de prestação de contas, mesmo que extemporânea, pela FACEPE. Para isto, e somente desta forma, a análise deve ser requerida pelo Tribunal de Contas da União, órgão responsável pela demanda (Grifou-se) .’
	26. Ao final, a responsável requereu (peça 34, p. 4) :
	‘1 - Seja determinado que a FACEPE realize a análise da prestação de contas final do Contrato APS-0261-1.03/08, já apresentada em 04/05/2018; e
	2 - O sobrestamento da presente representação até a conclusão da análise da prestação de contas.’
	Exame técnico
	Preliminares de mérito:
	a) Da Prevenção:
	27. Considera-se prevento para o exame da matéria o Exmo. Sr. Ministro André Luís de Carvalho, relator dos presentes autos, em razão da conexão e da distribuição pretérita em relação aos processos TC Processo 015.782/2018-2 e TC 036.897/20183, distribuídos ao Exmo. Sr. Ministro-Relator Marcos Bemquerer Costa, nos quais se examinam supostas irregularidades nos Contratos APS03194.01/08 e APS04471.03/08, celebrados entre a Facepe e as sociedades empresárias Tissuebond Tecnologia & Inovação em Adesivo Biológico Cirúrgico Ltda., CNPJ 07.708.411/000185; e Inove Informática Ltda., CNPJ 07.130.194/0001-99; mediante a utilização de recursos originários da Subvenção Econômica 01.07.0717.00.
	b) Ilegitimidade da extinta sociedade empresária e responsabilidade solidária dos sócios:
	28. Conforme destacou a Coordenadoria de Controle Externo do TCE/PE, a sociedade empresária Cápsula Inovação em Tecnologia da Informação Ltda. ME, CNPJ 10.324.231/000104, foi extinta, conforme Distrato Social registrado na Junta Comercial do Estado de Pernambuco (JUCEPE) em 6/5/2014, verbis (peça 5, p. 37) :
	‘Através de pesquisa perante a Junta Comercial do Estado de Pernambuco - JUCEPE, esta auditoria constatou a extinção da empresa CÁPSULA INOVAÇÃO EM TECNOLOGIA DA INFORMAÇÃO LTDA ME, tendo seu Distrato Social registrado na JUCEPE cm 06/05/2014, sob o n.º 20149395914.’
	29. É cediço que, com a baixa da sociedade na Junta Comercial, cessa a capacidade civil da pessoa jurídica, ou seja, cessa a sua aptidão para ser titular de direitos ou contrair obrigações, e, consequentemente, a sociedade extinta não possui capacidade processual, independentemente da situação do CNPJ junto à Receita Federal do Brasil (RFB) .
	30. No caso em exame, a beneficiária dos recursos foi extinta na Junta Comercial, conforme informações do TCE/PE e certidão atualizada nos autos (peça 35) .
	31. Com a extinção da sociedade empresária, a legitimidade para demandar ou responder ações relacionadas à Cápsula Inovação em Tecnologia da Informação Ltda. ME é dos sócios existentes à época em que a pessoa jurídica foi extinta: os Srs. Davi Pires Rios, CPF XXX.455.414-XX; e Francisco Carvalho Felipe Leal, CPF XXX.468.144-XX; além do ex-sócio Vitor Teixeira Costa, CPF 013.647.71438, que assinou o Contrato APS02611.03/08 em 17/7/2009 (peça 1, p. 17-26) .
	32. Observa-se que, no caso concreto, a responsabilidade dos sócios não se limita às cotas do capital social da extinta sociedade Ltda., pois, conforme a jurisprudência desta Corte de Contas, quando o dano resultar da execução de avença celebrada entre o poder público federal e pessoa jurídica de direito privado, a responsabilidade deve ser atribuída, de forma solidária, à entidade beneficiada e aos responsáveis pela administração dos recursos (Acórdão 2763/2011-TCU-Plenário, MinistroRelator Augusto Sherman Cavalcanti; e 1315/2016-TCU-1ª Câmara, Ministro-Relator Walton Alencar Rodrigues) .
	33. Dessa forma, dissentindo, em parte, do Relatório condutor do Acórdão 815/16-2ª Câmara do TCE/PE (peça 5, p. 4849) , não se trata de hipótese de desconsideração da personalidade jurídica, visto que esta foi há muito extinta, mas de responsabilidade solidária dos seus administradores.
	34. Por fim, considerando que a sociedade empresária beneficiada com os recursos federais não possui legitimidade ativa ou passiva, porquanto extinta, suas manifestações, incluindo toda a documentação relativa à prestação de contas final extemporânea do Contrato APS-0251-1.03/08 (peças 18 a 34) sequer deveriam ser conhecidas.
	35. Nada obstante, em homenagem ao princípio da verdade real que norteia os processos de controle externo e considerando que a extinta sociedade empresária promoveu, em 22/6/2018, a devolução do saldo remanescente dos recursos à Facepe, no valor de R$ 178.961,21 (peça 34, p. 7) , os documentos relativos à prestação de contas final podem ser excepcionalmente analisados pela Finep.
	c) Ausência de parecer conclusivo da Finep acerca da prestação de contas:
	36. Além da devolução de parcela significativa dos recursos recebidos por meio do Contrato APS-0251-1.03/08, não há, nos autos, o parecer conclusivo da Finep acerca da prestação de contas do Contrato de Transferência de Recursos Destinados à Subvenção Econômica 01.01.0717.00, de 28/12/2007 (peça 1, p. 34-43) .
	37. Como visto, a Finep encaminhou resposta à diligência do TCU em 2/5/2018, na qual informou que foram verificadas algumas irregularidades em 6 (seis) contratos firmados com entidades situadas no estado de Pernambuco, dentre as quais a Cápsula Inovação em Tecnologia da Informação Ltda. Na oportunidade, a Finep informou ainda que encaminharia ao TCU os resultados das tomadas de contas especiais tão logo fossem concluídos os exames (peça 17, p. 2-3) .
	38. Porém, até a presente data, não há notícias de que a Finep tenha encerrado o exame das contas do Contrato de Transferência de Recursos Destinados à Subvenção Econômica 01.07.0717.00. De acordo com as informações disponibilizadas pela Finep, a referida Subvenção Econômica ainda está ‘em prestação de contas’ (peça 36) , apesar do grande lapso temporal desde o fim do prazo para a sua execução (28/12/2011) .
	39. Assim sendo, é pertinente uma determinação para que a Finep finalize, no prazo assinalado pelo Tribunal, o exame da prestação de contas da Subvenção Econômica 01.07.0717.00, incluindo os Contratos APS-0261-1.03/08 (Cápsula) , APS0319-4.01/08 (Tissuebond) e APS-0447-1.03/08 (Inove) , objeto de exame, respectivamente, nestes autos e nos processos conexos TC Processo 015.782/2018-2 e TC 036.897/20183.
	Mérito:
Da Quantificação do Dano:
	40. Preliminarmente, registra-se que compete à Finep a emissão de parecer conclusivo acerca da prestação de contas da Facepe relativa à Subvenção Econômica 01.07.0717.00, no valor global de R$ 15 milhões, incluindo as irregularidades apontadas nos Contratos APS-0261-1.03/08 (Cápsula) , APS0319-4.01/08 (Tissuebond) e APS-0447-1.03/08 (Inove) , e, se for o caso, instaurar as tomadas de contas especiais pertinentes, com a identificação dos responsáveis e a quantificação dos danos, conforme o procedimento previsto na Instrução Normativa TCU 71/2012, sem prejuízo das considerações seguintes.
	41. No que tange ao Contrato APS-0261-1.03/08, sob o aspecto financeiro, aos valores impugnados pelo Controle Interno estadual, no Relatório de 7/10/2015 (R$ 215.774,79) , sendo R$ 45.597,79 referentes à primeira parcela e R$ 170.177,00 relativos à segunda parcela (peça 5, p. 2324) , deve-se acrescer o valor de R$ 27.300,00, devido à ausência de comprovação da aplicação da contrapartida pela Contratada Cápsula Inovação em Tecnologia da Informação Ltda., com vistas à execução do projeto ‘iRide’ (peça 1, p. 17-18) .
	42. Reitera-se que a beneficiária promoveu a devolução do saldo remanescente do Contrato APS02611.03/08, mediante transferência para a conta corrente da Facepe (FINEP PAPPE SUBVENÇÃO, conta corrente 8704-1 da agência 3234-4 do Banco do Brasil) , no valor de R$ 178.961,21 (cento e setenta e oito mil, novecentos e sessenta e um reais e vinte e um centavos) , realizada em 22/6/2018, conforme comprovante nos autos (peça 34, p. 3-4 e 7) . Essa devolução deverá ser considerada no cálculo do débito remanescente.
	43. Quanto ao aspecto físico, melhor sorte não assiste aos responsáveis. 
	44. Dada a ausência de comprovação da execução física do projeto, neste exame preliminar, conclui-se que o dano originário a ser restituído aos cofres da Finep corresponde ao valor integral do repasse (R$ 340.354,00) , conforme proposto pelo Controle Interno estadual.
	b) Da Responsabilização:
	45. Apurou-se que a sociedade empresária Cápsula Inovação em Tecnologia da Informação Ltda., CNPJ 10.324.231/000104, foi extinta na Junta Comercial do Estado de Pernambuco (peças 5, p. 37; e 35, p. 1) . Resta configurada, portanto, a sua ilegitimidade passiva nos presentes autos.
	46. Dessa forma, neste exame preliminar, concluise pela responsabilidade solidária dos sócios Davi Pires Rios, CPF XXX.455.414-XX; Francisco Carvalho Felipe Leal, CPF XXX.468.144-XX; e Vitor Teixeira Costa, CPF XXX.647.714-XX (peça 1, p. 17-26 e 55) , a quem competia a administração dos recursos recebidos pela extinta sociedade empresária, em razão das irregularidades no Contrato APS02611.03/08, conforme pacífica jurisprudência desta Corte de Contas (Acórdão 2763/2011-TCU-Plenário, MinistroRelator Augusto Sherman Cavalvanti; e 1315/2016-TCU-1ª Câmara, Ministro-Relator Walton Alencar Rodrigues) .
	47. Por fim, registra-se a responsabilidade solidária da Facepe por um terço do débito remanescente, na proporção da contrapartida pactuada por meio da Subvenção Econômica 01.07.0717.00.
	48. Com efeito, a cláusula terceira do Contrato APS02611.03/08 estatuiu que seriam utilizados recursos do Tesouro do Estado de Pernambuco (Fonte 0101) e da Finep (Fonte 0242) porque o Contrato de Transferência de Recursos Destinados à Subvenção Econômica 01.07.0717.00 previu o aporte de R$ 10 milhões pela Finep e uma contrapartida de R$ 5 milhões da Facepe (peça 1, p. 18, 35 e 40) .
	49. Porém, como bem observou o Relatório de Auditoria do TCE/PE (peça 5, p. 35) , não houve aplicação da contrapartida dos recursos estaduais no Contrato APS0447-1.03/08, uma vez que, de acordo com as informações constantes das Notas de Empenho (peça 1, p. 7577) , todos os recursos repassados pela Facepe à beneficiária foram classificados na fonte 0242003024.
	50. Nos três processos encaminhados ao exame desta Corte (TC Processo 025.992/2016-3, TC Processo 015.782/2018-2 e TC Processo 036.897/2018-3) , há evidências de que a Facepe deixou de aplicar a contrapartida prevista no contrato de Subvenção Econômica 01.07.0717.00 celebrado com a Finep, motivo pelo qual aquela entidade (Facepe) deverá responder solidariamente com os responsáveis por um terço do débito que for apurado.
	51. A jurisprudência desta Casa é cristalina no sentido de que a não aplicação da contrapartida implica a devolução da parcela dos recursos federais que acabaram por substituir, indevidamente, os recursos do convenente, a fim de se manter a proporcionalidade de aportes estabelecida no convênio. O montante devido deve ser obtido pela incidência de percentual – extraído da relação original entre o valor da contrapartida e o total de recursos pactuado no instrumento – sobre o valor dos recursos corretamente aplicados (Acórdão 5142/2019-TCU-Primeira Câmara, Ministro-Relator Walton Alencar Rodrigues) .
	Conclusão
	52. A representação formulada pelo Tribunal de Contas do Estado de Pernambuco (TCE/PE) , que encaminhou cópia do Acórdão 815/2016-TCU-Segunda Câmara, sessão ordinária de 11/8/2016 (peça 5, p. 51) , deve ser conhecida, uma vez satisfeitos os requisitos de admissibilidade previstos nos arts. 235 e 237, inciso IV, do RITCU, nos termos do despacho do Exmo. Sr. Ministro-Relator (peça 10) .
	53. Preliminarmente, verifica-se: (i) a ilegitimidade passiva da extinta sociedade empresária Cápsula Inovação em Tecnologia da Informação Ltda. (CNPJ 10.324.231/0001-04) , beneficiária dos recursos do Contrato APS-0261-1.03/08 firmado com a Facepe; e (ii) a ausência de parecer conclusivo da Finep acerca da prestação de contas da Facepe relativa à Subvenção Econômica 01.07.0717.00, incluindo o mencionado Contrato.
	54. Quanto à responsabilização, dada a baixa na Junta Comercial do Estado de Pernambuco (Jucepe) , a beneficiária dos recursos não possui capacidade processual (peça 35) . À luz da jurisprudência desta Corte (Acórdão 2763/2011-TCU-Plenário, MinistroRelator Augusto Sherman Cavalvanti; e 1315/2016-TCU-1ª Câmara, Ministro-Relator Walton Alencar Rodrigues) , são responsáveis solidários os Srs. Davi Pires Rios, CPF 057.455.41490; Francisco Carvalho Felipe Leal, CPF XXX.468.144-XX; e Vitor Teixeira Costa, CPF XXX.647.714-XX (peça 1, p. 17-26 e 55) , a quem competia a administração dos recursos recebidos pela extinta sociedade empresária, em razão das irregularidades verificadas no Contrato APS02611.03/08.
	55. De se observar ainda que, nos três processos encaminhados ao exame desta Corte (TC Processo 025.992/2016-3, TC Processo 015.782/2018-2 e TC Processo 036.897/2018-3) , há evidências de que a Facepe deixou de aplicar a contrapartida prevista na Subvenção Econômica 01.07.0717.00. Assim sendo, a Facepe responde solidariamente com os responsáveis por um terço do débito que for apurado. 
	56. Inclusive, levando em consideração que o valor repassado à Facepe pela Finep foi de R$ 10 milhões, mediante uma contrapartida do ente estadual no valor de R$ 5 milhões, mesmo que a integralidade daqueles recursos federais tenha sido empregada de maneira correta pelas beneficiárias nos contratos firmados entre estas e a Facepe, ainda assim subsistiria o débito no valor originário de R$ 3.333.333,33, a ser devolvido pela Facepe à Finep, na hipótese de aquele ente estadual, nos demais contratos, também haver deixado de aplicar a contrapartida pactuada por meio do Contrato de Subvenção Econômica 01.07.0717.00 (peça 1, p. 3443) , conforme pacífica jurisprudência desta Corte. Dessa forma, propõe-se ao final dar ciência à Finep acerca dos fatos.
	57. No que respeita à quantificação do dano, neste exame preliminar, anui-se às conclusões do Relatório do Controle Interno estadual, no sentido de que, sob o aspecto financeiro, não há comprovação da regular aplicação do valor original de R$ 215.774,79 no objeto do Contrato APS0261-1.03/08, sendo R$ 45.597,79 referentes à primeira parcela e R$ 170.177,00 relativos à segunda parcela (peça 5, p. 2324) . 
	58. Por oportuno, observa-se que deve ser acrescido àquele débito (R$ 215.774,79) o valor de R$ 27.300,00, em razão da ausência de comprovação da aplicação da contrapartida pela Cápsula Inovação em Tecnologia da Informação Ltda. no objeto contratado (peça 1, p. 1718) .
	59. Porém, como, nos presentes autos, não há comprovação da execução física do projeto, conclui-se, em exame preliminar, que deve ser restituído aos cofres da Finep o valor integral do repasse (R$ 340.354,00) .
	60. Registra-se ainda que a beneficiária efetuou a devolução do saldo remanescente do Contrato APS02611.03/08 (R$ 178.961,21) à Facepe em 22/6/2018 (peça 34, p. 3-4 e 7) .
	61. Considerando o acima exposto, mostra-se oportuna uma determinação para que a Finep finalize, no prazo assinalado pelo Tribunal, o exame da prestação de contas do Contrato de Transferência de Recursos Destinados à Subvenção Econômica 01.01.0717.00 (peça 1, p. 34-43) .
	62. Por fim, deve-se encaminhar à Finep cópia integral dos presentes autos, em meio magnético, para subsidiar o seu parecer conclusivo acerca da mencionada Subvenção Econômica.
	Proposta de encaminhamento
	63. Ante todo o exposto, submetem-se os autos à consideração superior, propondo ao Exmo. Sr. MinistroRelator André Luís de Carvalho:
	a) conhecer da presente representação, satisfeitos os requisitos de admissibilidade previstos nos arts. 235 e 237, inciso IV, do Regimento Interno deste Tribunal, e no art. 103, § 1º, da Resolução TCU 259/2014, conforme despacho à peça 10;
	b) preliminarmente:
	b.1)	excluir do rol de responsáveis a extinta sociedade empresária Cápsula Inovação em Tecnologia da Informação Ltda., CNPJ 10.324.231/0001-04, por ausência de capacidade processual, dada a baixa na Junta Comercial do Estado de Pernambuco (Jucepe) em 6/5/2014;
	b.2) conhecer excepcionalmente da documentação relativa à prestação de contas final do Contrato APS02611.03/08, encaminhada extemporaneamente pela extinta sociedade empresária Cápsula Inovação em Tecnologia da Informação Ltda., CNPJ 10.324.231/0001-04, na qual consta a devolução, em 22/6/2018, do saldo remanescente de R$ 178.961,21 (cento e setenta e oito mil, novecentos e sessenta e um reais e vinte e um centavos) à Facepe.
	c) no mérito, determinar, nos termos do art. 250, inciso II, do Regimento Interno do TCU, à Financiadora de Estudos e Projetos (Finep) que, no prazo de noventa dias, a contar da ciência:
	c.1)	finalize o exame da prestação de contas do Contrato de Transferência de Recursos Destinados à Subvenção Econômica 01.01.0717.00 (R$ 15 milhões) , assinado com a Fundação de Amparo à Ciência e Tecnologia do Estado de Pernambuco (Facepe) em 28/12/2007, incluindo o exame dos Contratos APS-0261-1.03/08, APS0319-4.01/08 e APS04471.03/08, firmados entre a Facepe e as sociedades empresárias Cápsula Inovação em Tecnologia da Informação Ltda., CNPJ 10.324.231/0001-04; Tissuebond Tecnologia & Inovação em Adesivo Biológico Cirúrgico Ltda., CNPJ 07.708.411/0001-85; e Inove Informática Ltda., CNPJ 07.130.194/0001-99; e
	c.2)	se for o caso, instaure as tomadas de contas especiais pertinentes, com a identificação dos responsáveis e a quantificação dos danos, conforme o procedimento previsto na Instrução Normativa TCU 71/2012.
	d) dar ciência à Finep que, nos três processos conexos autuados neste Tribunal (TC Processo 025.992/2016-3, TC 015.782/20182 e TC Processo 036.897/2018-3) , há evidências de que a Facepe não aplicou a contrapartida prevista no Contrato de Transferência de Recursos Destinados à Subvenção Econômica 01.01.0717.00 (peça 1, p. 3443) ; e, na hipótese de aquele ente estadual também haver deixado de aplicar a contrapartida nos demais repasses, deverá responder pelo débito originário no valor de R$ 3.333.333,33, ainda que haja comprovação da regular aplicação da integralidade dos recursos federais pelas beneficiárias, conforme pacífica jurisprudência deste Tribunal (item 56) .
	e) encaminhar à Financiadora de Estudos e Projetos (Finep) cópia integral dos presentes autos e dos processos conexos a ser apensados, em meio magnético, para subsidiar o seu parecer conclusivo acerca da prestação de contas do Contrato de Transferência de Recursos Destinados à Subvenção Econômica 01.01.0717.00;
	f) determinar à Secretaria de Controle Externo da Administração Indireta no Rio de Janeiro (SecexEstataisRJ) que, nos termos do art. 243 do RITCU, autue processo de monitoramento das determinações acima em momento oportuno;
	g) apensar os processos TC Processo 015.782/2018-2 e TC Processo 036.897/2018-3 aos presentes autos, em razão da prevenção;
	h) comunicar à Fundação de Amparo à Ciência e Tecnologia do Estado de Pernambuco (Facepe) e aos Srs. Davi Pires Rios, CPF 057.455.41490; Francisco Carvalho Felipe Leal, CPF XXX.468.144-XX; e Vitor Teixeira Costa, CPF XXX.647.714-XX, a deliberação que vier a ser proferida por esta Corte, acompanhada do relatório e do Voto que a fundamentarem; 
	i) e encerrar e arquivar os presentes autos, nos termos do art. 169, incisos, I, III e V, do RITCU.”
3.	Por meio, enfim, dos Acórdãos 335/2020 e 340/2020 sob a relatoria do Ministro-Substituto Marcos Bemquerer Costa, a 2ª Câmara do TCU determinou o apensamento do TC 015.782/2018 2 e do TC Processo 036.897/2018-3 ao presente processo de fiscalização, mas essa medida ainda não teria sido efetivada pela unidade técnica.
É o Relatório.

8.1. Vadson de Almeida Paula (OAB-PE 22.405), entre outros, representando a Cápsula Inovação em Tecnologia da Informação Ltda.

Não atuou.

REPRESENTAÇÃO. INDÍCIOS DE IRREGULARIDADE EM CONTRATO DECORRENTE DE SUBVENÇÃO ECONÔMICA. CONHECIMENTO. PROCEDÊNCIA. EVIDÊNCIAS DE DANO AO ERÁRIO. CONVERSÃO DESTE PROCESSO EM TOMADA DE CONTAS ESPECIAL. DETERMINAÇÕES. SOBRESTAMENTO DO REFERIDO PROCESSO DE TCE. CIÊNCIA.

REPRESENTAÇÃO (REPR)

Secretaria de Controle Externo da Administração Indireta no Rio de Janeiro (SecexEstataisRJ).

Trata-se de representação formulada pelo Tribunal de Contas do Estado de Pernambuco (TCE-PE) sobre os indícios de irregularidade no Contrato n.º APS02611.03/08 celebrado entre a Fundação de Amparo à Ciência e Tecnologia do Estado de Pernambuco (Facepe) e a Cápsula Inovação em Tecnologia da Informação Ltda. por meio da utilização de recursos federais provenientes da Subvenção Econômica 01.07.0717.00 em conformidade com o contrato celebrado, em 28/12/2007, entre a Financiadora de Estudos e Projetos (Finep) e a Facepe (Peça 1, p. 34-43) .
2. 	O TCU deve, preliminarmente, conhecer da presente representação, por atender aos requisitos legais e regimentais de admissibilidade.
3.	Como visto, em sintonia com o art. 71, VI, da CF88, o TCE-PE encaminhou os aludidos documentos para a eventual deliberação do TCU, ao vislumbrar, por meio do Acórdão 815/2016-TCU-Segunda Câmara, em 11/8/2016, que, na execução do referido Contrato n.º APS 0261 1.03/08, teriam sido utilizados somente os recursos federais atinentes à Subvenção Econômica 01.01.0717.00 (Peça 5, p. 44-51) .
4.	A partir das informações e da documentação encaminhadas pelo TCE-PE, a então Secex-PE realizou a devida diligência junto à Finep (Peça 7, p. 4) nos termos seguintes:
	“ (...) 23.2.1 se foi realizada a análise quanto à boa e regular execução do Contrato de Transferência de Recursos Destinados à Subvenção Econômica 01.01.0717.00 (peça 1, p. 34-43) , de 28/12/2007, assinado entre a Fundação de Amparo à Ciência e Tecnologia do Estado de Pernambuco (Facepe) e a Finep; e, em caso positivo, comunique se, no bojo dessa análise, foi examinada a execução do Contrato APS-0261-1.03/08 (peça 1, 17-26) , firmado entre a Facepe e a empresa Cápsula Inovação em Tecnologia da Informação Ltda. (CNPJ 10.324.231/0001-04) , e quais foram as medidas tomadas pela empresa pública, haja vista que se restou evidenciado grave indício de irregularidade relacionado à omissão do dever de prestar contas deste contrato;”
5.	A Finep teria informado que a análise da prestação de contas do Contrato de Transferência de Recursos Destinados à Subvenção Econômica 01.01.0717.00 estaria em andamento e ainda não teria sido instaurada a subjacente TCE sobre os indícios de irregularidade no bojo do Contrato n.º APS 0261 1.03/08, tendo se manifestado nos seguintes termos:
	“ (...) o Departamento de Prestação de Contas apreciou a prestação de contas apresentada pela FACEPE e concluiu pela irregularidade, uma vez que foram identificadas irregularidades em 6 (seis) contratos firmados por ela com empresas situadas no Estado de Pernambuco, dentre as quais a empresa Cápsula Inovação em Tecnologia da Informação Ltda. Com relação à última indagação, o Departamento de Prestação de Contas apresentou à Comissão Permanente de Tomada de Contas Especial proposta de instauração de tomada de contas especial, tendo em vista que as irregularidades apontadas não foram suprimidas pela FACEPE. A proposta de instauração de TCE está em análise na Comissão e, caso seja procedente, a tomada de contas especial será concluída e encaminhada ao órgão de controle interno dentro do prazo estabelecido no art. 19-A da Instrução Normativa TCU N° 71/12.” 
6.	De todo modo, posteriormente (Peças 18 a 32 e 34) , a Cápsula Inovação em Tecnologia da Informação Ltda. acostou a documentação referente à suposta prestação de contas final do referido acordo, além do comprovante sobre a devolução do saldo remanescente do contrato em favor da Facepe, e, ao fim, requereu a determinação para a análise da prestação de contas e o sobrestamento do presente processo até o deslinde das pendências processuais.   
7.	Como preliminar, a SecexEstataisRJ informou sobre a minha prevenção para o presente feito em face da conexão e da pretérita distribuição em relação a outros dois processos (TC Processo 015.782/2018-2 e TC 036.897/2018 3) distribuídos ao Ministro-Relator Marcos Bemquerer Costa para a avaliação de possíveis irregularidades nos Contratos APS 0319 4.01/08 e APS 0447 1.03/08 celebrados, respectivamente, pela Facepe com a Tissuebond Tecnologia & Inovação em Adesivo Biológico Cirúrgico Ltda. e com a Inove Informática Ltda. por meio da utilização de recursos originários da Subvenção Econômica 01.07.0717.00.
8.	A unidade técnica anotou, ainda, que a Cápsula Inovação em Tecnologia da Informação Ltda. teria sido extinta em 6/5/2014, a partir do distrato social registrado na Junta Comercial do Estado de Pernambuco – JUCEPE (Peça 5, p. 37) , e, assim, ela não contaria supostamente com a capacidade civil para atuar como titular de direitos ou de obrigações.
9.	A SecexEstataisRJ também indicou que não a Finep não teria apresentado maiores informações sobre o término da análise das contas do Contrato de Transferência de Recursos Destinados à Subvenção Econômica 01.07.0717.00, salientando que, ante as informações disponibilizadas pela Finep, a referida subvenção econômica ainda estaria “em prestação de contas” no dia 28/6/2019 (Peça 36) , apesar do grande lapso de tempo desde o fim do prazo para a sua execução (28/12/2011) .
10.	Por essa linha, no mérito, a SecexEstataisRJ propôs o envio de determinação para a Finep finalizar o exame sobre a prestação de contas do Contrato de Transferência de Recursos Destinados à Subvenção Econômica 01.01.0717.00, aí incluído o exame sobre os Contratos APS-0261-1.03/08, APS 0319-4.01/08 e APS 0447 1.03/08 celebrados pela Facepe com a Cápsula Inovação em Tecnologia da Informação Ltda., a Tissuebond Tecnologia & Inovação em Adesivo Biológico Cirúrgico Ltda. e a Inove Informática Ltda., respectivamente, passando a, se for o caso, instaurar as pertinentes tomadas de contas especiais, além de a informar sobre a existência dos três processos conexos no TCU (TC Processo 025.992/2016-3, TC 015.782/2018 2 e TC Processo 036.897/2018-3) com as evidências de a Facepe não ter aplicado a contrapartida prevista no aludido contrato de transferência. 
11.	Incorporo o parecer da unidade técnica a estas razões de decidir, sem prejuízo, contudo, de, entre outras medidas, pugnar pela imediata conversão do presente processo de fiscalização em tomada de contas especial.
12.	Bem se sabe que, por meio dos Acórdãos 335/2020 e 340/2020 sob a relatoria do Ministro-Substituto Marcos Bemquerer Costa, a 2ª Câmara do TCU já teria enviado a determinação para o apensamento do TC 015.782/2018 2 e do TC Processo 036.897/2018-3 ao presente processo de fiscalização, mas essa medida ainda não teria sido efetivada pela unidade técnica, devendo o TCU reiterar o envio dessa determinação.
13.	O pedido formulado, entretanto, pela Cápsula Inovação em Tecnologia da Informação Ltda. deve ser indeferido, pois afrontaria o princípio processual do impulso oficial, sem prejuízo, contudo, de a aludida documentação sobre a suposta prestação de contas final do Contrato n.º APS02611.03/08 ser eventual e futuramente analisada pela unidade técnica como elementos adicionais de defesa.  
14.	De todo modo, como os referidos ajustes foram conduzidos a partir do aporte de recursos federais provenientes da Finep, o TCU deve considerar procedente a presente representação e, nos termos do art. 47 da Lei n.º 8.443, de 1992, deve determinar a conversão do presente processo de fiscalização, com o atual apensamento do TC Processo 015.782/2018-2 e do TC Processo 036.897/2018-3, na subsequente tomada de contas especial sobre o Contrato n.º APS02611.03/08 celebrado entre a Fundação de Amparo à Ciência e Tecnologia do Estado de Pernambuco (Facepe) e a Cápsula Inovação em Tecnologia da Informação Ltda., aí incluídos os Contratos APS 0319-4.01/08 e APS-0447-1.03/08, respectivamente, celebrados pela Facepe com a Tissuebond Tecnologia & Inovação em Adesivo Biológico Cirúrgico Ltda. e a Inove Informática Ltda..
15.	Por outro ângulo, deve ser determinado o sobrestamento, por 90 dias, do aludido processo de TCE com vistas a permitir que, até o final do mencionado prazo, o órgão repassador se manifeste conclusivamente sobre a regularidade, ou não, e sobre a economicidade, ou não, do Contrato de Transferência de Recursos Destinados à Subvenção Econômica 01.01.0717.00 celebrado com a Fundação de Amparo à Ciência e Tecnologia do Estado de Pernambuco (Facepe) , aí incluído o exame dos Contratos APS-0261-1.03/08, APS 0319-4.01/08 e APS 0447-1.03/08 celebrados pela Facepe e a Cápsula Inovação em Tecnologia da Informação Ltda., a Tissuebond Tecnologia & Inovação em Adesivo Biológico Cirúrgico Ltda. e a Inove Informática Ltda., respectivamente.
16. 	O TCU deve promover, portanto, todas as medidas ora anunciadas nestas razões de decidir.
Ante o exposto, pugno pela prolação do Acórdão ora submetido a este Colegiado.
TCU, Sala das Sessões, em 18 de fevereiro de 2020.
Ministro-Substituto ANDRÉ LUÍS DE CARVALHO 
Relator